【裁判字號】    91,交聲,243
【裁判日期】    920328
【裁判案由】    聲明異議
【裁判全文】
臺灣嘉義地方法院交通事件裁定                    九十一年度交聲字第二四三號
    原處分機關  交通部公路總局嘉義區監理所
    異  議  人
    即受處分人  甲○○
右列異議人因違反道路交通管理處罰條例案件，對於交通部公路總局嘉義區監理所於
九十一年七月二十二日所為之處分（嘉監五字第裁七○─三八三六○三號），聲明異
議，本院裁定如左：
    主      文
原處分撤銷。
甲○○汽車駕駛人，行經有燈光號誌管制之交岔路口闖紅燈，處罰鍰新臺幣壹仟捌佰
元，並予記違規點數點。
    理      由
一、本件原處分機關係以：異議人即受處分人甲○○，於民國八十九年一月十九日十
    一時駕駛ＡＰＧ─四四七號重機車，行經台北縣永和市○○路及秀朗路口，有「
    紅燈右轉」之違規事實，經警以北縣警交乙字第○三八三六○三號違規通知單
    （下稱舉發單）予以舉發，爰依道路交通管理處罰條例第五十三條，裁處新台幣
    三千六百元整，並依同法第六十三條第一項記違規點數三點等語。
二、異議人即受處分人甲○○則以：
  (一)其於民國八十九年一月十九日上午十一時許自位於台北縣新店市○○街六巷四號
    五樓之住處騎乘所有車號ＡＰＧ－四四七號重型機車行經台北縣永和市○○路○
    段左轉得和路時，本係欲直行返回位於台北縣永和市○○路二四九之三號二樓之
    辦公室，惟行至該路與秀朗路二段交岔路口時，因當時燈號已轉為黃燈，異議人
    亦準備停車，卻遭後方之預拌混泥車多次鳴按喇叭催異議人讓道，為免被該車撞
    及，異議人不得已，只好於情急之下搶黃燈超越停止線避至路口轉角德和豆漿招
    牌下方，燈號於該時轉為紅燈，混泥車亦闖紅燈揚長而去。於異議人在該招牌下
    方等待時，見秀朗路二段皇龍租書店門前有人向異議人招手，以為是友人，乃騎
    車向前欲探是何人招手，未料竟有一名未著整齊服裝及警帽之員警埋伏取締違規
    車輛，異議人乃依其要求提出證件並告知前情，希該名員警能將該混泥車追捕查
    明。詎該名員警不但不理，並向異議人稱：「不用說那麼多，看你要我開輕一點
    ？還是照開？」並將握筆之手之大拇指及中指做出數鈔揉搓狀，異議人不知該名
    員警是否要索賄之意，因其值勤態度可議，異議人乃氣憤表示：「隨便你，臺灣
    警察實在良莠不齊，像這樣的值勤態度，服裝不整，誘人違規，只為績效，不追
    查真相，不但造成民怨，且無助於治安，如此與違法犯紀包娼包賭之不肖者相去
    不遠。」並拒絕在違規通知單上簽名，擬於之後提出陳情，故於索回證件後便騎
    車回辦公室，僅聞該名員警在身後喊說：「不簽沒關係，到時候後悔就來不及！
    」之後異議人均未再接獲有關前開事件之任何通知，卻於事隔二年後之九十一年
    八月間接獲本件裁決書。經異議人向監理所異議後，該所始查出本件三聯單均歸
    檔於嘉義區監理所。該所代所長表示欲以最輕罰則結案，經異議人拒絕，表示應
    查明後，才有該所九十一年八月五日第一一○三四號函。
  (二)按當時異議人本就欲直行回得和路上之辦公室，惟遇此狀況如不搶行黃燈超越停
    止線，走避至十字路口轉角避險，勢必被該預拌車撞及，與異議人同停於停止線
    之機車，均較靠路邊，因此異議人確已無其他良途可走，故聲明人確實處於自己
    生命、身體之緊急危難，而出於不得已之行為，依法理應不罰。
  (三)異議人拒簽通知單之理由，係因員警值勤時服裝不整，構人入罪，且縱放違規者
    ，以受害者替罪。
  (四)舉發員警深諳作業程序，故意將三聯通知單蓄意寄達嘉義區監理單位，致其不察
    歸檔（按該所承辦人員稱：按往例舉發單位應寄送違規通知單與受處分人，不知
    該員警何以如此處理本案），異議人懷疑其意旨欲造成異議人逾期無法申訴陳情
    ，及舉發其值勤失職之情事。
  (五)舉發單位及監理機關雖均稱已依法行事，為迄今逾兩年時間均未善盡書面告知及
    查證之責，俟形成冤案，始以「口頭告知」諉過塞責，更甚者，舉發員警絕無時
    間與機會告知聲明人到案日期及處所。
  (六)比較證物二及證物五前後二裁決書中違規事實，竟自「闖紅燈」改為「紅燈右轉
    」，足見舉發單位及監理單位就本事件之處理過程草率。
  (七)依前揭說明，異議人依刑法第二十四條規定實不應受罰，監理機關率爾裁決，顯
    有不當，原裁決處分顯有違誤，爰聲明異議，請求撤銷原處分等語。
三、按交通違規事件裁罰案件，性質上屬於交通行政主管機關本於職權就公法上具體
    事件所為之決定而對外直接發生法律效果之單方行政行為，參酌行政法院五十六
    年度判字第八一號判例意旨「本件原告行為時尚在舊所得稅法施行期間，實體上
    固應適用舊法，但被告官署稽徵程序係開始於現行所得稅法令公佈施行以後，程
    序上即應適用新法」，本件道路交通管理處罰條例雖於民國九十年一月十七日公
    佈修正，於同年六月一日適用，然無比較新舊法之問題。次按汽車駕駛人（包括
    機器腳踏車），行經有燈光號誌管制之交岔路口闖紅燈者，處銀元六百元以上一
    千二百元以下罰鍰（即新臺幣一千八百元以上三千六百元以下），本件行為時（
    即修正前之舊法）道路交通管理處罰條例第三條第八款、第五十三條定有明文，
    且汽車駕駛人駕駛汽車違反道路交通管理處罰條例第五十三條規定者，除應依該
    條所規定之罰鍰處罰外，並予記違規點數三點，同條例第六十三條第一項第三款
    亦有規定。又按汽車駕駛人在無箭頭導向燈號狀況下，紅燈左轉或右轉，均以闖
    紅燈論處。司法院七十年六月二十二日（）院台廳字第○三六一三號函可資參
    照。
四、訊據異議人矢口否認有駕駛上開車輛闖紅燈（或紅燈右轉）之違規行為，並以上
    開言詞置辯。經查：
  (一)異議人有於右揭時間於前述設有紅綠燈光號誌管制之路口，明知為禁止通行之紅
    燈號誌，竟仍闖紅燈（依上開函示：紅燈右轉亦屬闖紅燈之行為）之違規事實，
    已據開單告發之員警乙○○於本院九十二年二月十三日調查時證述：「（八十九
    年一月十九日，在永和市○○○○○路口，是否舉發本件？）是的，我在得和路
    與秀朗路口執行勤務，我是位於秀朗路上。」、「（你當時是否有與其他員警一
    起執行？）有另一位員警與我一起。我們是各做各的，我是自己看到違規、由我
    自己攔車舉發。」、「（這一件為何舉發？）違規人是紅燈右轉。」、「（當時
    你攔異議人下車時，情形如何？）我告訴異議人他是紅燈右轉，我才舉發他。他
    當時一直在講一些抱怨的話，他是否有告訴我為何要紅燈右轉，我沒有印象。」
    本院由證人上開供述已得有異議人確有上開違規行為之心證，且於本件卷存證據
    資料內並無任何積極證據足以證明證人乙○○上開供述係屬虛偽，亦無足以令人
    顯認其供述為不可採之品性證據或前科證據存在，本院自不得僅以證人乙○○為
    本件開單告發受處分人之員警而全盤抹煞其在訴訟上所具有之證人資格。況查交
    通警察掣單舉發違反道路交通管理處罰條例所列之違規事實，本質上為行政處分
    ，係公務員基於職務上之權力，依法就特定之具體事件所為之具公法上效果之單
    方面行政行為，基於公務員為公法上行為具有公信力之原則，該行政行為當可被
    推定為真正，其據以依法處分之事實認定亦為正確無誤，本件異議人有上開駕駛
    汽車闖紅燈之違規行為應堪認定。
  (二)至異議人主張其原係直行，並非欲右轉，而係遭後方之預拌混泥車多次鳴按喇叭
    催異議人讓道，為免被該車撞及，異議人不得已，只好於情急之下搶黃燈超越停
    止線避至路口轉角德和豆漿招牌下方，燈號於該時轉為紅燈，混泥車亦闖紅燈揚
    長而去，因此異議人確已無其他良途可走，故異議人確實處於自己生命、身體之
    緊急危難，而出於不得已之行為，依法理應不罰云云，惟查，異議人固提出名片
    一紙以證明其原係直行，經核該名片固能證明異議人之上班處所，然對於異議人
    原係欲直行或右轉則無法證明，又異議人不能提出任何事證以證明遭後方預拌混
    泥車多次鳴按喇叭催異議人讓道等情，尚難認異議人所陳為可信，因而其主張其
    係緊急避難，應為不罰云云，即難採憑。
  (三)又異議人主張其係在該招牌下方等待時，見秀朗路二段皇龍租書店門前有人向異
    議人招手，以為是友人，乃騎車向前欲探是何人招手，未料竟有一名未著整齊服
    裝及警帽之員警埋伏取締違規，其並無紅燈右轉之意思云云，惟查，異議人此部
    分之陳述，已與證人乙○○所證述情節不相符合，縱依異議人所言，以當時異議
    人所處之燈號為紅燈，若有友人招手，其未待燈號轉為綠燈即貿然將車右轉騎上
    秀朗路，亦已符合道路交通管理處罰條例第五十三條所欲處罰之闖紅燈行為，是
    其所陳，仍不足以推翻騎闖紅燈之違規事實。
  (四)另異議人主張舉發員警當時應馬上查證其所述是否屬實，豈有縱放違規者，以受
    害者替罪云云，惟查，異議人違規之情，業經證人即舉發員警乙○○證述如上，
    因而，是否另有違規者，則與異議人是否違規不生影響。
  (五)異議人其餘主張：舉發員警服裝不整、意圖索賄及故意將三聯通知單蓄意寄達嘉
    義區監理單位，欲造成異議人逾期無法申訴陳情云云，或因無法證明，或屬臆測
    之詞，均難採憑。
  (六)因而，本件異議人於右揭時間於前述設有紅綠燈光號誌管制之路口，明知為禁止
    通行之紅燈號誌，竟仍闖紅燈之違規事實，應堪認定。
五、又按邇來違反道路交通管理事件，違規人當場拒絕簽收通知單，執勤員警未記明
    其事由，多僅註記「拒收」或「拒簽收」，而未告知應到案日期、處所、違規事
    實及違反法條，致違規人不知應到案日期、處所、繳納期限等情形，在實務上雖
    依違反道路交通管理事件統一裁罰基準及處理細則第十一條第一項第一款規定，
    拒絕簽章者，並記明其事由，視為已收受（舉發單），惟事實上其應到案處所及
    日期，如舉發當場並未告知違規人時，違規人確屬無從知悉處罰內容並依限期到
    案，內政部警政署乃於八十七年六月十一日以八七警署交字第四八九八五號函令
    臺灣省政府警政廳、臺北市、高雄市政府警察局、國道公路警察局、航空警察局
    、保安警察第二總隊、各國家公園警察隊、福建省金門、連江縣警察局等單位，
    應轉知各執勤員警，遇有受取締民眾拒絕於舉發單簽名之情形，應併告知應到案
    日期、處所、繳納期限等事項，並於舉發單「移送聯」記明已告知上開事項等情
    形，以保障違規人權益，並利裁罰人員參考。是交通勤務警察遇受取締違反交通
    管理處罰條例之民眾拒絕簽名及收受舉發單之情形，除將拒簽事由記明於舉發單
    之外，自應將違規人之應到案日期、處所、違規事實及違反法條一併告知，並於
    舉發單上載明已告知該等事項之事實以資佐證，始得認為違規行為人已受合法告
    知舉發單之內容，而得以舉發單上所載之應到案日期，作為違規行為人是否逾越
    應到案日期而未自動繳納罰鍰或到案聽候裁決之標準。經查，本件舉發單上並未
    記載舉發員警已將該等事由告知異議人等情，自難認舉發員警已告知異議人應到
    案之日期、處所，雖舉發員警乙○○於本院證稱其已口頭告知異議人應到案之日
    期、處所等事項，惟核本件舉發時間迄本院開庭調查之日已距近三年，舉發員警
    是否尚能清楚記憶有無告知，實非無疑，因而，既然前述舉發單未為如上之記載
    ，是異議人主張其未受合法告知應到案日期、處所之事實，應可採信。揆諸前揭
    說明，本件自不得以舉發單上所載之應到案日期八十九年二月三日，作為判斷聲
    請人逾越應到案日期之標準，而僅得以基準表所定期限內繳納或到案聽候裁決之
    最低裁罰金額一千八百元，裁罰聲請人。原處分機關依行為時道路交通管理處罰
    條例第五十三條、第六十三條第一項第三款及違反道路交通管理事件統一裁罰基
    準表規定，裁處新臺幣三千六百元罰鍰，並記違規點數三點，有前述不當之處，
    自應由本院將原處分撤銷，爰以異議人違反行為時道路交通管理處罰條例第五十
    三條、第六十三條第一項第三款及違反道路交通管理事件統一裁罰基準表規定，
    裁處新臺幣一千八百元罰鍰，並記違規點數三點，以資適法。
六、據上論斷，應依道路交通案件處理辦法第二十條前段，裁定如主文。
中      華      民      國    九十二    年      三      月    二十八  日
                        臺灣嘉義地方法院交通法庭
                                  審判長法官  沈  福  財
                                        法官  張  育  彰
                                        法官  林  福  來
右正本證明與原本無異。
如不服本裁定，應於送達後五日內，向本院提出抗告狀。
中      華      民      國    九十二    年      三      月    二十八  日
                                      書記官  尹  玉  琪


司法院資訊處製作；財團法人民間司法改革基金會備份。
